臺灣高等法院刑事判決
110年度交上易字第264號
上  訴  人  臺灣士林地方檢察署檢察官
被      告  章致遠


上列上訴人因被告過失傷害案件，不服臺灣士林地方法院110年
度交易字第52號，中華民國110年8月27日第一審判決（起訴案號
：臺灣士林地方檢察署110年度偵字第716號），提起上訴，本院
判決如下：
    主  文
上訴駁回。
    理  由
壹、公訴意旨略以：被告章致遠於民國109年7月1日19時52分許
    ，駕駛車牌號碼000-0000號自用小客車，沿○○市○○區○○路0
    段外側車道由北往南（起訴書誤載為由南往北）方向行駛，
    於行經該路段00號（起訴書誤載為00號）前時，本應注意變
    換車道，應注意其他來車，禮讓直行車先行，並注意安全距
    離，隨時採取必要之安全措施，而依當時情形，並無不能注
    意之情形，竟疏於注意及此，而貿然由外側車道向左往內側
    車道變換行向，適丁明愷駕駛車牌號碼000-0000號自用小客
    車沿同向內側車道行駛於章致遠所駕駛小客車左後方，因煞
    避不及，兩車發生擦撞，丁明愷因而受有急性創傷壓力症之
    傷害。因認被告涉犯刑法第284條前段之過失傷害罪嫌（起
    訴書誤載為第284條第1項前段；原判決誤繕為刑事訴訟法第
    284條前段）。
貳、按犯罪事實應依證據認定之，無證據不得認定犯罪事實；又
    不能證明被告犯罪者，即應諭知無罪之判決，刑事訴訟法第
    154條第2項、第301條第1項分別定有明文。刑事訴訟上證明
    之資料，無論其為直接或間接證據，均須達於通常一般之人
    均不致有所懷疑，而得確信其為真實之程度，始得據為有罪
    之認定，若其關於被告是否犯罪之證明未能達此程度，而有
    合理懷疑之存在，致使無從形成有罪之確信，根據「罪證有
    疑，利於被告」之證據法則，即不得遽為不利被告之認定；
    其以情況證據（即間接證據）斷罪時，尤須基於該證據在直
    接關係上所可證明之他項情況事實，本乎推理作用足以確證
    被告有罪，方為合法，不得徒憑主觀上之推想，將一般經驗
    上有利被告之其他合理情況逕予排除（最高法院76年台上字
    第4986號、32年上字第67號判例意旨參照）。且刑事訴訟法
    上所謂認定被告犯罪事實之證據，係指足以認定被告確有犯
    罪行為之積極證據而言，苟積極證據不足為不利於被告事實
    之認定時，即應為有利於被告之認定，更不必有何有利之證
    據（最高法院29年上字第3105號及30年上字第816號判例意
    旨參照）。
參、公訴意旨認被告有過失傷害犯行，係以被告於警詢及偵查中
    之供述、證人即告訴人丁明愷於警詢及偵查中之指訴、○○市
    政府警察局道路交通事故初步分析研判表、○○市政府警察局
    ○○分局道路交通事故現場圖、道路交通事故談話紀錄表2份
    、現場監視器及現場照片、○○總醫院附設民眾診療服務處10
    9年9月26日北市衛醫字第0000000000號診斷證明書、國防醫
    學院○○總醫院110年2月8日院三醫勤字第0000000000號函、
    同年月9日院三病歷字第0000000000號函檢附之告訴人病歷
    資料為其主要依據。　　
肆、訊據被告固坦承因過失致本件車禍，惟否認過失傷害犯行，
    辯稱：就車禍發生我承認有過失，但並未造成告訴人之傷害
    ，我們發生擦撞後雙方立即下車，我看他無外傷，他只告訴
    我撞到車要負責，並未提到受傷或任何不舒服，本案是109
    年7月1日發生，但告訴人在2個月後才表示他受到心理性傷
    害，且告訴人是在7月4日回診，顯然在車禍前他就有這樣的
    疾病，本案僅係輕微擦撞，告訴人「創傷性症候群」實與本
    案車禍無關，亦無相當因果關係等語。　　
伍、經查：
一、被告上開時、地駕車，違規自外側車道向左往內變換車道，
    致其左前車頭與同向內側車道行駛於其左後方、由告訴人所
    駕駛之車輛右前車頭發生擦撞乙節，業據被告供承在卷（偵
    卷第7-10、33、101-103頁，原審審交易字卷第32頁，原審
    交易字卷第48-51頁），且經告訴人丁明愷證述明確（偵卷
    第13-15、34、99-101頁），並有○○市政府警察局道路交通
    事故初步分析研判表、○○市政府警察局○○分局道路交通事故
    現場圖、現場監視錄影擷圖照片、告訴人車輛行車紀錄器錄
    影擷圖照片、現場及車損照片（偵卷第23-25、28、29、37-
    39、117-119、121-125頁）可佐，此部分事實已可認定。
二、告訴人於事故發生後之109年7月4日，前往○○總醫院附設民
    眾診療服務處精神科就診，診斷其病名係「重鬱症，復發」
    ；其於109年7月17日、8月1日、9月26日、12月2日、12月5
    日陸續回診，診斷其病名均係「急性創傷壓力症」；嗣告訴
    人於110年11月8日持續接受治療中，病名為「創傷壓力症」
    ，有該醫院前揭日期診斷證明書及病歷在卷可稽（偵卷第21
    、127、129、135、137、141、147-250頁，本院卷第79頁）
    。又檢察官於偵查中函詢上開醫院該「急性創傷壓力症」與
    本件車禍有無關連，據覆「經查丁員之就診紀錄，為本院精
    神科長期就診之病患，該員所患急性創傷壓力症與車禍事件
    有時序上之因果關係，但仍需再評估此症狀目前是否已獲得
    緩解」，有該院110年2月8日院三醫勤字第0000000000號函
    在卷可稽（偵卷第145頁），堪認告訴人於本案車禍發生後
    ，經醫院診斷患有急性創傷壓力症，此情亦足認定。
三、細究卷附告訴人歷次就診病歷，以及告訴人於本院審理中提
    出之診斷證明書，均難認其所患急性創傷壓力症係因被告過
    失駕駛行為所致：
(一)告訴人為○○總醫院精神科長期就診病患，其於107年1月即在
    該院精神科就診，故本件車禍發生後之109年7月4日，並非
    告訴人首次於該院精神科就診（偵卷第149頁）。此外，告
    訴人於109年7月4日至該院精神科回診時，其門診病歷「病
    情摘要」之「主觀描述」欄記載「過去病史：恐慌症」、「
    『主訴』：沒有睡覺，2天前車被撞壞，心情受影響，low moo
    d，anxiety，worry，negative thinking，dizziness」（
    偵卷第207頁），可見上開病歷內容係根據病患即告訴人對
    醫師之陳述而記載。
(二)告訴人於109年7月17日再次回診時，病歷亦為前揭相同之記
    載（偵卷第210頁），而該次回診之「心理治療/心理衡鑑會
    診單暨報告單」，係記載「長期因恐慌症狀和失眠問題接受
    精神科藥物治療。於今年7月初經歷才新買3個月的新車被攔
    腰撞上，造成他工作上的不方便以及車子永久性受損之處。
    而後續車禍事宜的處理，感受到對方不予理會和推諉責任，
    他感到相當生氣，出現恐慌症狀頻率增加和失眠惡化，需醫
    師增加藥物劑量才能改善症狀。車禍事宜的處理則改為委託
    車禍調解公司處理，但是只要想起對方的態度和不理會，他
    就感到生氣。綜合各項衡鑑資料，可能面對車禍事件的處理
    出現認知失調和因應困難，此一未決壓力事件惡化原有恐慌
    症和失眠的症狀表現」、「據個案陳述，長期接受精神科藥
    物治療，以控制恐慌症和失眠問題。於家裡的工廠工作和兼
    職做Uber。於今年4月底買一台新車，於7月1日開車被攔腰
    撞上，車子壞了並有永久的瑕疵，覺得心很痛。他原本希望
    能夠和解，但是對方不理會他，反而說是他撞了對方，感覺
    被欺侮，他覺得很生氣。有3週的時間沒有車無法工作，容
    易生氣，恐慌症狀發作增加，擔憂車貸問題，想車禍事情該
    怎麼解決，失眠狀況惡化。門診主治醫師幫他增加服藥劑量
    ，幫助他較能放鬆，失眠也較為改善，情緒較為穩定，又車
    子修好了，才能再投入工作。目前委託車禍調解的公司做處
    理」（偵卷第245、248頁），亦明確說明告訴人是因車禍事
    件所致車損之賠償及被告態度、處理事宜，肇致急性創傷壓
    力症狀之反應。而於此後之回診病歷，則未有與車禍事件相
    關記載（偵卷第214-244頁）
(三)由上述門診病歷資料、會診單暨報告單，均可見醫師係憑藉
    告訴人之陳述而為記載（即依告訴人之「主訴」而記載病況
    ），而醫師依據告訴人之敘述所載，實與告訴人之指述無異
    ，則○○總醫院函覆稱「丁員所患急性創傷壓力症與車禍事件
    有時序上之因果關係」一節，應係醫師循告訴人看診時所描
    述，其在本件車禍後之焦慮、恐慌、失眠等症狀惡化等情而
    記載，實難據此認定告訴人罹患之急性創傷壓力症，係因被
    告之過失駕駛行為所致。至告訴人雖於本院審理中提出○○總
    醫院110年11月8日之診斷證明書【病名：創傷壓力症，醫師
    囑言：病患於109年7月1日遭遇車禍事故後，呈現焦慮、害
    怕、失眠，情緒不穩定，持續在本院接受藥物治療自迄今（
    本院卷第79頁）】，然基於上述理由，該診斷證明書上之記
    載，僅足以證明告訴人於車禍發生後有上述病症，尚難遽認
    該等病症係被告之過失駕駛行為所造成。
四、告訴人於警詢中固指稱受有「精神上損害」（偵卷第14頁）
    ，然關於具體情形，告訴人於偵查中證稱「精神傷害，車子
    剛買不到1月就被撞成這樣，憂鬱症復發，比較焦慮會一直
    想到這事」、「（問：診斷證明上面寫急性創傷壓力症，就
    是你本件的傷害結果？）是。車禍後我想解決問題，那個月
    我需要代步車，看醫生的錢、精神賠償，因為對方不處理，
    且車子才剛買1個月，前面撞爛我感到非常難過，心裡受傷
    」等語（偵卷第99頁），於原審審理中證稱「車禍後前2天
    我找不到被告，我打電話溝通要修車，被告傳簡訊挑釁、拉
    黑我，我每晚氣到睡不著一直哭，存很久錢才買到車，車子
    修理3週很多工作沒辦法做，是被告的錯為何不道歉，一直
    拖死不認。被告1年多都沒打電話給我，我傳簡訊他也收不
    到，這1年多來我想到這事就生氣。雖然我前3、4年有看精
    神科，有失眠狀況醫生有開藥，因為工作壓力很大，但出車
    禍後我跟醫生說我車子被撞成這樣，整個人快崩潰，醫生就
    把我吃藥時間拉近、1天開4次份量，比之前更嚴重」等語（
    原審交易字卷第53-54頁）。由告訴人所述，實無法排除告
    訴人急性創傷壓力症之發生，係因車禍後被告之態度，以及
    告訴人面對車子撞壞之不方便、雙方賠償事宜之處理等壓力
    因素所致，尚難認遽認係被告之過失駕駛行為所造成。況一
    般人在發生車禍後，通常均會面臨賠償問題，但並不必然均
    會發生創傷壓力之心理，則告訴人之創傷壓力並非一般車禍
    通常會肇致之傷害，是公訴意旨主張告訴人所受傷害之結果
    與被告過失行為間存有因果關係，顯有合理懷疑。
五、綜上所述，檢察官提出之證據方法，均不足證明被告有何過
    失傷害犯行，揆諸前揭說明，自屬不能證明被告犯罪，依法
    應為被告無罪之諭知。
陸、原審經審理結果，認無積極證據證明被告有過失傷害犯行，而為被告無罪之諭知，尚無不合。檢察官上訴意旨以：告訴人所患急性創傷壓力症與被告過失駕駛行為間有相當因果關係，原審不查而為被告無罪判決，認事用法既有違誤，請將原判決撤銷。惟查，告訴人之急性壓力創傷症，尚難排除係因車禍後被告之態度或賠償事宜處理之壓力等因素所致，而難逕認係被告之過失駕駛行為造成，本件檢察官所提出之證據既不足以證明兩者間具相當因果關係，原審業已詳予論述認定之理由，而為無罪諭知，尚無違背經驗法則及論理法則，認事、用法均無違誤之處；檢察官執上開理由提起上訴，無非係對原審判決已說明事項及屬原審採證認事職權之適法行使，持憑己見而為不同之評價，重為爭執，然所舉證據仍不足以證明被告犯罪，尚難說服本院推翻原判決，另為不利於被告之認定，其上訴無理由，應予駁回。
據上論斷，應依刑事訴訟法第368條，判決如主文。
本案經檢察官許鈺茹到庭執行職務。　
中　　華　　民　　國　　110 　年　　12　　月　　29　　日
                  刑事第二十五庭審判長法  官 邱滋杉
                                      法  官 黃翰義
                                      法  官 邱瓊瑩
以上正本證明與原本無異。
不得上訴。
                                      書記官 桑子樑
中　　華　　民　　國　　110 　年　　12　　月　　29　　日